臺灣高雄地方法院民事裁定　　　　　　 100年度事聲字第91號
聲　請　人　匯豐（台灣）商業銀行股份有限公司（原香港上海
　　　　　　匯豐銀行）
法定代理人　李鐘培
相　對　人　呂金玉
上列當事人間消費者債務清理事件，聲請人對於民國100 年3 月
14日本院97年度司執消債更字第301 號所為更生方案認可之裁定
提出異議，本院裁定如下：
    主  文
異議駁回。
    理  由
一、異議意旨略以：本院准許相對人即債務人（下稱相對人）更
    生裁定中，敘明相對人配偶名下有不動產，建請法院依職權
    重新鑑估該不動產現值，確認相對人所提更生方案還款總額
    是否高於清算時相對人剩餘財產差額分配請求權之金額，以
    維所有無擔保債權人之權益。另相對人95年度及96年度平均
    薪資可得新台幣（下同）28,074元，而聲請更生所提薪資所
    得驟降至13,000元，遠低於其過去之平均薪資水準；以相對
    人目前之薪資收入，就相對人所提96期月付13,601元之更生
    方案或已盡清償誠意，然更生方案之履約期限最長為8 年，
    以相對人聲請更生前之薪資水準言之，似對債權人顯非公允
    合理，其收入恐有低估之虞；且相對人以其月收入13,000元
    ，僅略高於勞基法最低工資17,280元，理應積極尋求較高收
    入或兼職並撙節開支以償還債務，故建請法院應待相對人覓
    得合理且穩定之收入後再議較為公允。又相對人現年51歲，
    仍負工作及償債能力，離法定退休年限65歲尚有14年以上，
    卻圖利用消費者債務清理條例施行之便，將其恣意、奢侈之
    消費行為由全體債權銀行承擔，顯然有悖於善良風俗，對所
    有債權人顯非公允。再者，銀行公會已提出「個別協商一致
    性方案」，對於前協商毀諾之債務人可再次協商，依相對人
    更生方案每月可清13,601元計算，0 利率，約143 期（約12
    年）即可全數清償完畢，上開清償條件明顯為相對人所能負
    擔，自無不能清償之情事，故本案實無認可更生方案之必要
    ，法院應諭知相對人再次向債權人提出協商之申請。為此，
    爰依法聲明異議，請求廢棄原裁定等語。
二、按關於更生或清算之程序，除本條例別有規定外，準用民事
    訴訟法之規定，消費者債務清理條例第15條定有明文。而當
    事人對於司法事務官處理事件所為之終局處分，得於處分送
    達後10日之不變期間內，以書狀向司法事務官提出異議。司
    法事務官認前項異議有理由時，應另為適當之處分；認異議
    為無理由者，應送請法院裁定之。法院認第一項之異議為有
    理由時，應為適當之裁定；認異議為無理由者，應以裁定駁
    回之。民事訴訟法第241 條第1 至3 項定有明文。次按，債
    務人有薪資、執行業務所得或其他固定收入，法院認更生方
    案之條件公允者，得不經債權人會議可決，逕依債務人之聲
    請或依職權以裁定認可更生方案，消費者債務清理條例第64
    條第1 項定有明文。衡以消費者債務清理條例設置目的，乃
    使經濟上已陷於窘境之債務人，得藉由重建型之更生程序或
    清算型之清算程序清理其債務，以妥適調整債務人與債權人
    及其他利害關係人間之權利義務關係，保障債權人獲得公平
    受償，並謀求消費者經濟生活之重建復甦機會。是上開條文
    所稱「條件公允」者，自應審酌更生方案之內容是否詳為考
    量債務人之償債能力及償債基礎，並兼顧債權人受償利益。
三、經查：
(一)、本件相對人聲請更生，前經本院97年度消債更字第1195號裁
    定開始更生程序，相對人前曾提出為期8 年每月償還8,473
    元、償還無擔保及無優先權債務比例為42% 之更生方案，未
    獲債權人會議可決，惟仍經本院司法事務官於98年10月2 日
    以97年度司執消債更字第301 號為認可該更生方案之處分，
    債權人萬泰商業銀行股份有限公司不服，聲明異議，經本院
    以98年度事聲字第157 號廢棄原處分，相對人不服提起抗告
    ，經本院以99年度消債抗字第74號駁回抗告確定，全案退由
    本院民事執行處司法事務官另為處置後，相對人乃另行提出
    更生方案，提高每月還款金額為13,601元，更生期間8 年清
    償無擔保及無優先權債務比例增加至67.41%（下稱系爭更生
    方案），並經本院司法事務官於100 年3 月14日以97年度司
    執消債更字第301 號處分認可系爭更生方案（下稱原處分）
    等情，業據本院調取上開卷宗核閱屬實，合先敘明。
(二)、查相對人原任職於允揚企業股份有限公司，其於95、96年度
    之年所得乃各為338,019 元、335,743 元，惟該公司於97年
    1 月5 日乃因業務緊縮而將相對人資遣，相對人並自97年3
    月3 日起每月領受失業救濟金15,120元至同年8 月15日止，
    此有勞工保險被保險人投保資料表、相對人95年度、96年度
    綜合所得稅各類所得資料清單、財產歸屬資料清單、失業給
    付申請書暨給付收據、離職證明書、相對人存摺影本、勞工
    保險局核定通知書等件在卷足憑（見97年度消債更字第1195
    號卷第21頁至第28頁、第49頁至第53頁），而相對人失業後
    自98年11月3 日起轉至高雄縣私立溫馨老人養護中心擔任看
    護員，98年11月、12月之每月薪資25,200元，並於98 年 度
    領有年終獎金4,000 元，此亦有相對人提出之勞工保險加保
    申報表、高雄縣私立溫馨老人養護中心99年1 月12日函文在
    卷可稽（見98年度事聲字第157 號卷第19頁、第33頁）。據
    此，堪認相對人目前每月可得固定領取之收入即為薪資25,2
    00元。
(三)、又相對人原陳報每月支出為家庭開銷11,400元（包含房貸5,
    500 元、電費718 元、水費289 元、瓦斯費446 元、管理費
    435 元、電話費82元、地價稅330 元、伙食費3,000 元、機
    車油資600 元），另須扶養中風多年之母親呂許設，及罹患
    肝癌無法工作之胞兄呂文敏3,000 元，合計每月需支出14,4
    00元（見本院98年度事聲字第157 號卷第17頁），並另稱尚
    需負擔次子余岱祐之就學貸款暨學雜費及清償建華當舖借款
    等語（見本院99年度消債抗字第74號卷第6 頁），然經本院
    以99年度消債抗字第74號案件調查後，認定相對人必要支出
    應僅為其個人生活費9,829 元、扶養母親呂許設1,770 元，
    合計11,599元，其餘支出不得列為必要費用，有上開案件卷
    宗可稽。職是，以相對人每月固定收入25,200元扣除前述必
    要支出11,599元後，餘13,061元收入可供償債。從而，相對
    人所提系爭更生方案每月償還金額為13,061元，顯然展現最
    大清償誠意。
(四)、聲請人指摘相對人現年51歲，距法定退休年齡65歲尚有14年
    工作時間，應積極尋求較高所得工作或兼職，以增加收入盡
    力償還債務，故請求本院等待相對人增加收入審認再令其提
    高還款金額，否則逕予認可系爭更生方案，使相對人得享有
    債務免責利益，對債權人即有不公等語。然而，更生債務人
    之收入可否增加以提高還款金額，若無具體可得預期必然實
    現之情事，即屬未定之數，則更生方案內容是否允當，理應
    綜合審酌債務人制訂還款方案之際所得領取固定收入及各項
    必要支出情形，據以個案認定是否符合公平原則為斷，要與
    債務人之年齡、是否必須兼職或增加工時等方式以期增加個
    人收入等情無涉，倘強令債務人提出超過其目前經濟能力之
    更生方案，一旦將來債務人無法增加收入，更生方案便無從
    繼續履行，徒使消費者債務清理條例為使債務人獲得重建經
    濟生活之美意落空；況且，債務人未來是否得可積極增加收
    入以清償債務，猶端視其現有工作性質、個人專業能力、家
    庭因素及經濟景氣良窳等諸多因素而定，而此等因素或為無
    法明確衡量、抑或另屬將來不可預測之事，俱無從採為判斷
    更生方案公允與否之客觀依據；是以，更生方案當以債務人
    可得預期之收入作為評估其償還能力之基準。本件相對人每
    月固定收入既僅有薪資25,200元，業經本院查明屬實，而更
    生方案之擬定僅能考量本院為認可裁定時，相對人現實實際
    之收入狀況，尚難以未來不確定之情事作為評估基礎，已如
    前述，聲請人既未能舉證相對人將來有何必定增加收入而可
    提高清償金額之情事，自難因相對人所提系爭更生方案僅償
    還部分債務即謂其條件不公。
(五)、聲請人雖又主張相對人配偶名下有不動產，請求法院依職權
    重新鑑估該不動產現值，確認系爭更生方案還款總額是否高
    於清算時相對人剩餘財產差額分配請求權之金額，以維所有
    無擔保債權人之權益等語。查相對人配偶余長清名下有門牌
    號碼高雄市鳳山區○○○街127 號10樓房地，固有余長清97
    年度稅務電子閘門財產所得調件明細表可參（見本院98年度
    事聲字第157 號卷第11頁），惟因夫妻剩餘財產差額分配請
    求權，係以夫妻法定財產制關係消滅時，即離婚、繼承發生
    時始有適用之餘地，而相對人與其配偶關係現尚存續中，其
    夫妻財產制又未變更，相對人自未取得夫妻剩餘財產分配請
    求權，聲請人請求應依夫妻剩餘財產差額分配請求權之立法
    精神，將相對人配偶在婚姻中取得之財產平均分配，已於法
    不合；況依消費者債務清理條例第98條第2 項規定：「專屬
    於債務人本身之權利及禁止扣押之財產，不屬於清算財團。
    但民法第1030條之1 規定之剩餘財產差額分配請求權，不在
    此限。」，足認夫妻剩餘財產差額分配請求權行使之規定，
    僅適用於清算程序，係俾利計算債務人構成清算財團之財產
    ，更生程序則不與焉，而本件相對人係聲請更生程序，並非
    聲請清算程序，自不適用上開關於清算財團之規定。又更生
    方案擬定之償債基礎，係在於以相對人將來可得預期之經常
    性收入，於更生期間盡其清償能力，以收入所得中之相當數
    額清償債務，使各該債權人得於可能範圍內受最大之清償，
    而非在清算相對人之總體財產，法院於更生程序中，僅得就
    相對人所提出之更生方案還款條件公允與否為判斷，而不得
    逕命相對人處分其財產先行清償部分債務，或逕命相對人提
    出依債權人之主張擬定之財產出售或分割方案，是以，相對
    人是否訴請剩餘財產分配，即與更生方案所定還款條件公允
    無涉，聲請人之主張既與上開法條之規定不符，自難認有理
    由。
(六)、再者，相對人業經本院認定有不能清償債務之虞而准予更生
    在案，相對人並於更生程序中依法提出系爭更生方案，聲請
    人主張相對人應依銀行公會所提「個別協商一致性方案」與
    債權人再次協商還款條件等語，顯與系爭更生方案是否公允
    無關，其上開主張亦不足採。
四、綜上所述，原處分認系爭更生方案之清償條件核屬公允、適
    當、可行，且無同條例第63條第1 項、64條第2 項所定不應
    認可之消極事由存在，逕予認可更生方案，於法無違。聲請
    人仍執前詞，指摘原處分為不當，求予廢棄，為無理由，應
    予駁回。
五、依消費者債務清理條例第15條，民事訴訟法第240 條之4第3
    項，裁定如主文。
中    華    民    國   100    年    5     月    31    日
                  民事第六庭  法      官  林書慧
上為正本係照原本作成
如不服本裁定，應於裁定送達後10日內，以書狀向本院提出抗告
，並繳納抗告費新臺幣1千元
中    華    民    國   100    年    5     月    31    日
                              書  記  官  史華齡